【裁判字號】    98,訴,2
【裁判日期】    980408
【裁判案由】    拆遷補償
【裁判全文】
臺中高等行政法院判決
                                         98年度訴字第2號
                              .
原      告  勝曜實業有限公司
代  表  人  甲○○
被      告  經濟部水利署第三河川局
代  表  人  乙○○
訴訟代理人  李東炫  律師
上列當事人間因拆遷補償事件，原告不服經濟部中華民國97年11
月 11日經訴字第09706115490號訴願決定，提起行政訴訟。本院
判決如下︰
    主  文
原告之訴駁回。
訴訟費用由原告負擔。
    事實及理由
一、事實概要：被告為執行大甲溪河川區域內砂石碎解洗選場拆
    除作業，有拆遷河川區域線內原告公司部分廠區之必要，乃
    委託財團法人中國生產力中心（下稱中國生產力中心）辦理
    地上物暨機器設備搬運費用之查估，俾憑核發拆遷補償費。
    中國生產力中心於民國（下同）94年4月7日核估報告中建議
    核給原告建築改良物之拆遷補償費計新臺幣（下同）793,86
    8元。原告不服，先後於 94年6月12日及同年6月27日以書面
    陳情主張其經查估之補償費偏低，請求再為查估。經中國生
    產力中心以 94年8月23日中營字第09402918號函檢附其增列
    原告營業損失及電力設備費之參考數據，復指明原告之機器
    設備均閒置於現場，現況並無營運，且電力設備非設於徵收
    範圍內，是否符合補償規定請被告自行審查。被告乃以95年
    10月11日水三管字第 09502016880號函通知原告，核定其拆
    遷補償費計 3,003,696元，並預定於95年10月12日進場拆除
    ，請原告配合先將拆除範圍內私有物品先行搬離。嗣被告於
    96年6月13日以水三管字第09650057530號函要求原告於96年
    6月30 日前自行拆除或遷離，並於拆遷完成，經查驗完成後
    ，始得領取拆遷補償費。原告於限期內拆遷完畢，並請被告
    於 96年7月31日現場勘驗無誤，被告乃以96年10月29日水三
    字第09650108370號函通知原告辦理領取設備拆遷費793,868
    元；另電力設施費及營業損失部分函請經濟部水利署研議。
    嗣經該署於96年11月5日以經水政字第09651278010號函復後
    ，被告據以於96年11月19日以水管三字第 09602016930號函
    復原告謂拆遷補償費之設備拆遷費 793,868元部分，請速辦
    理領取；另電力設備費及營業損失部分不宜發放等語。原告
    不服，提起訴願，遭決定駁回，遂提起行政訴訟。
二、本件原告主張：
  (一)原告於91年12月11日合法申請工廠登記，為營業法人。本件
    被告因整治大甲溪河川行水公共工程，將原告所有坐落臺中
    縣豐原市○○段 112-448土地劃為行水區，致原告原設置於
    上開土地上之機械設備，即砂石碎解洗選場設備須予以拆遷
    。被告於 95年10月ll日以水三管字第09502016880號函行文
    原告稱系爭拆遷補償費共計 3,003,696元，原告於事後自行
    拆遷行水區內之機械設備，被告於 96年7月31日派員查驗完
    畢。詎被告又於 96年11月19日以水三管字第09602016930號
    函請原告洽領之拆遷補償費竟減縮為 793,868元；另電力設
    備及營業損失合計 2,209,828元不予發放。為此，原告權益
    即受有相當程度之損失。
  (二)訴願駁回意旨略以：中國生產力中心查估報告指稱「原告之
    電力設備係位於大甲溪河川區域外，並無拆遷之必要，自無
    納入補償之依據，電力設施費用 1,545,160元不予補償。又
    稱：系爭機械設備查估時，均閒置現場，無營運之事實，故
    查估停工損失 664,668元，亦不予補償等語。惟原告自始即
    表示原告之機械設備係砂石碎解洗選場，不能中斷營運，始
    於接獲通知後，即刻將該等設備之營運所需轉至未拆遷之部
    分，中國生產力中心派員查估時當然暫停運作，絕非有誤導
    查估人員之情況，則原處分及訴願決定片面採信中國生產力
    中心之查估報告，顯與事實有所出入。又電力設備與機械設
    備為整套設備組，不能區分使用，如今拆除機械設備後電力
    設備勢必失去原有配置功能，自應列入損失部分，亦應予補
    償損失方為合理。
  (三)按建築改良物因徵收致營業停止，或營業規模縮小之損失均
    應予補償，茲所謂營業停止或營業規模縮小之認定應從寬解
    釋，不能只顧政府利益而不顧人民權利。本件原告合法工廠
    之機械設備固因政府執行公共工程予以拆遷，除設備組本身
    外，於拆遷過程中即不能營業，而受有營業損失，至為明確
    。又原告申請電力供應砂石碎解洗選場，所費不貲，因拆除
    後，留下電力設備已完全失去功能，雖不在行水區內，亦應
    類推解釋屬拆遷損失等情。並聲明求為判決：1.被告就96年
    11 月19日水三管字第09602016930號公文書之決定暨訴願駁
    回之決定應予撤銷。2.被告應以95年10月11日水三管字第09
    502016880號、96年6月13日水三管字第 09650057530號公文
    書為依據，扣除已給付之新臺幣 793,868元外，再給付原告
    拆遷補償費新臺幣2,209,828元。
三、被告則以：
  (一)本件因案涉河川流域整治，且原告執拆遷範圍內有營運之實
    暨電力設備需拆除應予補償等語，被告乃將原查估金額與再
    查估金額併計後，以96年6月13日水三管字第09650057530號
    函通知原告辦理搬遷，並以 3,003,696元為搬遷補償費用。
    原告拆除河川區域內設施後，向被告請求發給搬遷補償費，
    惟被告於簽核撥發補償費用時，因案內有關原告營業損失及
    電力設施費用部分尚有疑義，經以96年10月30日水三管字第
    09602015950 號函請上級機關經濟部水利署釋示，案奉經濟
    部水利署96年11月5日經水政字第09651278010號函復，對原
    告營業損失及電力設施費用部分為不宜發放之裁示。被告爰
    以96年11月19日水三管字第 09602016930號函知原告，撤銷
    原3,003,696元搬遷補償費用之核定，改以793,868元為補償
    拆遷費用之行政處分。
  (二)依內政部 89年12月30日內政部台（八九）內地字第8971251
    號函頒「建築改良物徵收營業損失補償基準」第2點第1款「
    合法營業：係指依法取得營業所需相關證照，並正式營業者
    。」是須以補償者，除依法取得營業所需證照外，尚須具有
    營業之事實，方符發給補償費之要件。原告容有取得主管機
    關相關證照而准許營業，惟依查估單位生產力中心94年4月7
    日及 94年8月23日二次查估報告中，均載明原告未有營業之
    事實，原告辯稱係已移轉於未拆遷部分，復又稱電力設備與
    機械設備為整套設備組，不能區分使用，顯前後所陳自相矛
    盾，洵不足採。況查估時，補償範圍、金額等，均屬未定，
    豈有逕予停止營業之理。從而，原處分中，依中國生產力中
    心查估報告內之事實，減列營業損失與法有據。
  (三)原告據為請求之電力設施，係位徵收範圍之外，此有生產力
    中心94年8月23日中營字第09402918號函說明二附卷可稽。
    系爭電力設施既非位處徵收範圍之內，自無拆遷之必要，被
    告亦無予以補償之義務，原告要求被告予以納入補償，與法
    無據。整廠輸出（搬遷）為一般普通常見之事，遑論原告僅
    係將一部設施變更設置地點，原告執稱不能區分使用，將失
    去原有功能之說，尚非可信。
  (四)原 95年10月11日水三管字第09502016880號處分經被告撤銷
    ，原告自不得再主張被告應受其拘束：
    1.按「違法行政處分經撤銷後，溯及既往失其效力。」行政
      程序法第 118條前段著有明文，原告未有營業事實（拆遷
      部分）及電力設施非位拆遷範圍已如前述，是被告依法自
      不得核發前開營業損失及電力設施費；若否，則與法有違
      ，被告漏未詳查，前以95年10月11日水三管字第09502016
      880 號處分內將其納入，該處分顯屬違法行政處分，是被
      告於層奉經濟部水利署函示後，即撤銷上開處分，同時將
      減列後之拆遷補償費核予原告，該處分既經撤銷，依行政
      程序法第118條前段所定，已無拘束力。
    2.原告對本件營業情形及電力設施位置當非無知，其未依誠
      信協助原處分機關完成查估作業，甚對查估單位所為事實
      ，執詞以辯，致有被告誤將營業損失及電力設施費納入拆
      遷補償費之失，自有行政程序法第 119條信賴不值得保護
      之失，其主張難認有理由。
  (五)本件原告就系爭拆遷補償費爭議事，前於96年12月24日以同
    一事由起訴，繫屬本院 96訴字第754號審理，被告就系爭事
    實、理由檢狀答辯，被告於訴訟程序中，除爭執程序合法性
    外，對實體部分亦已詳細說明理由。故而，原告對本件系爭
    原處分之理由，似難認不知。質言之，關係到原告防禦及程
    序參與的權利並未受有影響，是本件尚無理由不備之理由。
    退萬步言，姑不論原處分作成之時，理由是否有不備之失，
    被告既於訴訟、訴願程序進行中為補充，似得認為該行政處
    分縱於作成之時有理由不備之瑕疵，該瑕疵亦已因事後之補
    足而治癒，從而本件原處分尚無因「理由不備」而應為撤銷
    之理由等語，資為抗辯。並聲明求為判決駁回原告之訴。
四、兩造之爭點在於被告變更搬遷補償費是否合法，查：
（一）、本件被告因執行大甲溪河川區域內砂石碎解洗選場拆除
        作業，有拆遷河川區域線內原告公司部分廠區之必要，
        經委託中國生產力中心辦理地上物暨機器設備搬運費用
        之查估後，既以 95年10月11日水三管字第09502016880
        號函通知原告，核定其拆遷補償費計 3,003,696元，其
        後被告另於 96年11月19日以水管三字第09602016930號
        函復原告謂拆遷補償費之設備拆遷費 793,868元部分，
        請速辦理領取；另電力設備費及營業損失部分不宜發放
        等語。究被告上開96年11月19日以水管三字第09602016
        930 號函之意旨，應係對其原核定之上開核定拆遷補償
        費之處分，就部分內容及數額，予以撤銷，所為變更拆
        遷補償費核定之處分。又被告上開96年11月19日以水管
        三字第09602016930號函係於96年12月4日送達原告，原
        告於96年12月10日向被告提出「異議書」表示不服，雖
        原告未依訴願法第57條但書規定於30日內補送訴願書，
        惟被告本件系爭處分未載明不服之救濟方法、期間及其
        受理機關，依行政程序法第 98條第3項規定，自處分書
        送達後 1年內聲明不服時，視為於法定期間內所為，原
        告於 97年6月20日提出訴願書，自難謂其已逾法定訴願
        不變期間，是原告提起本件撤銷訴訟部分，尚難認有未
        經合法訴願之問題，合先敘明。
（二）、按「違法行政處分於法定救濟期間經過後，原處分機關
        得依職權為全部或一部之撤銷；其上級機關，亦得為之
        。但有下列各款情形之一者，不得撤銷︰一、撤銷對公
        益有重大危害者。二、受益人無第一百十九條所列信賴
        不值得保護之情形，而信賴授予利益之行政處分，其信
        賴利益顯然大於撤銷所欲維護之公益者。」、「違法行
        政處分經撤銷後，溯及既往失其效力。但為維護公益或
        為避免受益人財產上之損失，為撤銷之機關得另定失其
        效力之日期。」、「受益人有下列各款情形之一者，其
        信賴不值得保護︰一、以詐欺、脅迫或賄賂方法，使行
        政機關作成行政處分者。二、對重要事項提供不正確資
        料或為不完全陳述，致使行政機關依該資料或陳述而作
        成行政處分者。三、明知行政處分違法或因重大過失而
        不知者。」、「第一百十七條之撤銷權，應自原處分機
        關或其上級機關知有撤銷原因時起二年內為之。」分別
        為行政程序法第117條、第118條、第119條、第121條第
        1 項所規定。准此，被告對於其所作成已生效之拆遷補
        償費核定處分，予以部分撤銷，即須合於上開之規定。
（三）、又按「建築改良物原供合法營業之用，因徵收而致營業
        停止或營業規模縮小之損失，應給予補償。前項補償基
        準，由中央主管機關定之。」為土地徵收條例第33條所
        規定。而依上開規定所授權訂定之「建築改良物徵收營
        業損失補償基準」第2點第1款規定「合法營業：係指依
        法取得營業所需相關證照，並正式營業者。」是須以補
        償者，除依法取得營業所需證照外，尚須具有營業之事
        實，方符發給補償費之要件。
（四）、本件被告系爭處分，係將原核定之拆遷補償費計3,003,
        696元，除設備拆遷費793,868元部分仍予發給外，關於
        電力設備遷移補償及營業損失部分合計2,209,828元，
        則撤銷原核定，改為不予發給。經查：
      １、本件原告公司固經取得主管機關相關證照而准許營業
          ，然依查估單位生產力中心94年4月7日查估作成之報
          告，已載明「本案業者現況機器設備均為閒置於現場
          ，現況並無營運」等語，有該查估報告附於訴願卷可
          稽（見該卷第25頁以下），原告雖主張：其自始即表
          示原告之機械設備係砂石碎解洗選場，不能中斷營運
          ，始於接獲通知後，即刻將該等設備之營運所需轉至
          未拆遷之部分，中國生產力中心派員查估時當然暫停
          運作，絕非有誤導查估人員之情況等云。依原告上開
          主張，對於原告工廠於中國生產力中心派員查估時，
          無運作之情形一節，並無爭執。按諸生產力中心係於
          94年4月7日進行現場查估，被告則係於一年半之後，
          始以 95年10月11日水三管字第09502016880號函通知
          原告，預定於95年10月12日進場拆除，其間原告對於
          中國生產力中心94年4月7日核估報告中建議僅核給原
          告建築改良物之拆遷補償費計 793,868元一節不服，
          曾先後於94年6月12日及同年6月27日以書面陳情主張
          其經查估之補償費偏低，而請求再為查估之經過以觀
          ，苟原告工廠非原已停止營業，因生產力中心於94年
          4月7日進行現場查估之前，被告並未通知原告應自行
          拆除，且原告於生產力中心進行上開查估後，尚以查
          估之補償費偏低，而請求再為查估，衡情原告如尚營
          業中，為爭取有利之查估結果，衡情斷無於尚未查估
          前，即自行拆遷之理。此外，原告亦無法提出確切之
          事證，以證明系爭工廠係因政府執行公共工程而予以
          拆遷，而受有營業損失。
      ２、又原告據為請求之電力設施，係位徵收範圍之外，此
          一事實，亦經派員前往查估之生產力中心以 94年8月
          23日中營字第09402918號函，於說明二詳述在案，且
          有該函及現場圖、照片附於訴願卷可稽，亦為原告所
          不否認。系爭電力設施既非位處徵收範圍之內，被告
          為取得所徵收之原告土地，即無予以遷移之必要，核
          非土地徵收條例第 34條第1項所指應發給遷移費者。
          而此為徵收之法定補償，尚難以類推解釋認屬拆遷損
          失。
（五）、依前所述，本件系爭徵收，被告以95年10月11日水三管
        字第09502016880號函，核定本件其拆遷補償費計3,003
        ,696元，其中計入電力設備遷移補償及營業損失合計2,
        209,828元部分，自有違誤。被告於 96年11月19日以水
        管三字第 09602016930號函，將上開違法部分予以撤銷
        ，自係於行政程序法第 121條所規定之期間內所為之撤
        銷處分。
（六）、又按徵收之補償應依法律之規定為之，始合法律保留及
        公平之原則，是將違法給予之補償處分予以撤銷，始合
        於公益。而原告就本件徵收對於徵收時有無營業之事實
        ，及其電力設備未設置於所徵收之土地上，均應知之甚
        稔，原告於查估時，未為完全之陳述，致被告為前開電
        力設備遷移及營業損失之補償，當有行政程序法第 119
        條第2、3款之信賴不值得保護情形，被告對此部分予以
        撤銷，自與行政程序法第117條之規定相符。
五、綜上所述，被告本件所為撤銷部分違法行政處分所為之處分
    ，尚無違誤，訴願決定予以維持，亦無不合。原告以前揭理
    由，請求將原處分及訴願決定，予以撤銷，為無理由，應予
    駁回。又被告以 95年10月11日水三管字第09502016880號函
    ，核定本件其拆遷補償費為 3,003,696元之處分，除建築改
    良物之拆遷補償費計 793,868元部分外，已經被告以本件系
    爭處分，予以撤銷，而失其效力。從而，原告請求被告依上
    開 95年10月11日水三管字第09502016880號核定拆遷補償費
    之處分，請求被告給付尚未依該處分履行之 2,209,828元，
    亦為無理由，亦應予駁回。此外，本件兩造其餘之主張及舉
    證，經核均不足以影響本件判決之結果，爰不一一指陳，併
    此敘明。
六、據上論結，本件原告之訴為無理由，依行政訴訟法第 195條
    第1項後段、第98條第1項前段，判決如主文。
中    華    民    國    98    年    4     月    8     日
                臺中高等行政法院第四庭
                          審判長法  官  沈  應  南
                                法  官  莊  金  昌
                                法  官  許  武  峰
以上正本證明與原本無異。
如不服本判決，應於判決送達後20日內向本院提出上訴書狀，其
未表明上訴理由者，應於提起上訴後20日內向本院提出上訴理由
書（須依對造人數附具繕本）；如於本判決宣示或公告後送達前
提起上訴者，應於判決送達後20日內補提上訴理由書（須附繕本
）。未表明上訴理由者，逕以裁定駁回。
中    華    民    國    98    年    4    月     10    日
                                書記官  廖  倩  慧


司法院資訊處製作；財團法人民間司法改革基金會備份。
